【裁判字號】    95,上易,75
【裁判日期】    950718
【裁判案由】    排除侵害等
【裁判全文】
臺灣高等法院民事判決                  95年度上易字第75號
上  訴  人  甲  ○
訴訟代理人  乙○○
被 上 訴人  財政部國有財產局
法定代理人  丙○○
訴訟代理人  丁○○
複 代 理人  鐘耀盛律師
上列當事人間請求排除侵害等事件，上訴人對於中華民國94年11
月24日臺灣臺北地方法院94年度訴字第352 號第一審判決提起上
訴，本院於95年7月4日言詞辯論終結，判決如下：
    主  文
上訴駁回。
第二審訴訟費用由上訴人負擔。
    事實及理由
一、被上訴人之法定代理人原為洪寶川，於民國94年12月14日變
    更為丙○○，有行政院94年12月14日院授人力字第09400385
    37號令附卷可參（見本院卷64頁），爰依其聲請，准由其承
    受訴訟。又被上訴人受合法通知，未於言詞辯論期日到場，
    核無民事訴訟法第386 條所列各款情形，爰依上訴人之聲請
    ，由其一造辯論而為判決，合先敘明。
二、被上訴人起訴主張：坐落台北縣坪林鄉○○○段逮魚堀小段
    563 地號土地（下稱系爭土地）係中華民國所有，被上訴人
    為管理機關，竟為上訴人無權占用如原判決附圖（下稱附圖
    ）所示Ａ部分面積0.117 公頃，種植農作物，屢請求上訴人
    返還，均未獲置理。被上訴人自得依民法第767 條規定，請
    求上訴人將如附圖所示Ａ部分之農作物刈除，將該土地返還
    被上訴人。另上訴人亦因而獲有未支付租金而得使用系爭土
    地之不當得利，被上訴人依同法第179 條規定，並按被上訴
    人93年9 月16日「研商因應農業發展條例修正施行暨地政機
    關停止辦理地目、等則變更或銓定作業，國有耕地、養地及
    林地（乙式）租金計收事宜」會議結論(二)3 林地乙式之計收
    標準，請求上訴人支付自89年1 月起至93年12月止之使用補
    償金計新台幣（以下同）10,648元及自起訴狀繕本送達之翌
    日即94年1月28日起，至清償日止，按年息5% 計算利息之判
    決【原審為上訴人敗訴之判決。上訴人提起上訴。另被上訴
    人訴請原審共同被告鐘建興、鐘林幼、鐘奕貴、鐘清良、鐘
    尚豐、蘇鐘招、鐘桂株、龔鐘秀玉、鐘永富（下稱鐘建興等
    人）應將同上小段599地號土地，面積0.106公頃，如附圖Ｂ
    部分所示之地上物刈除，將土地返還被上訴人。並給付被上
    訴人9,612 元本息；暨請求原審共同被告鐘添丁應將同上小
    段562 地號土地，面積0.29公頃，如附圖Ｃ部分所示之地上
    物刈除，將土地返還被上訴人。並給付被上訴人26,376元本
    息部分，亦為被上訴人勝訴之判決，鐘建興等人及鐘添丁則
    未聲明不服，已確定】。並答辯聲明：上訴駁回。
三、上訴人則以：訴外人葉詹銀於59年間於系爭土地上種植茶樹
    16年，嗣訴外人葉詹銀於60年間，將附圖Ａ部分土地之使用
    權賣予上訴人，故上訴人於59年間即於系爭563 地號土地內
    種植茶樹迄今，超過35年，對系爭土地已有事實上管理力，
    而上訴人既自63年迄今已占有系爭土地超過20年，自屬有權
    占有。又上訴人於60年間曾向台北縣政府提出承租之申請，
    但台北縣政府不予置理等語，資為抗辯。並上訴聲明：(一)原
    判決不利上訴人部分廢棄。(二)右廢棄部分，被上訴人在第一
    審之訴及假執行之聲請均駁回。
四、經查，坐落台北縣坪林鄉○○○段逮魚堀小段563、559、56
    2地號3筆土地為中華民國所有，管理機關為被上訴人；其中
    系爭563地號土地，面積0.117公頃，如附圖所示Ａ部分現為
    上訴人占有使用，種植茶葉等地上物等情，為兩造所不爭執
    ，並有土地暨建物登記簿謄本、附圖、照片在卷可稽（見原
    審卷7頁、本院49頁），堪信此部分為真實。
五、茲本件應審究者為：(一)上訴人是否有權占有系爭土地？(二)被
    上訴人請求上訴人給付不當得利之損害金，有無理由？
    茲論述如下：
  (一)上訴人是否有權占有系爭土地部分：
    (1)按所有人對於無權占有或侵奪其所有物者，得請求返還之
      ，民法第767 條前段定有明文。又以無權占有為原因，請
      求返還所有物之訴，被告對原告就其物有所有權存在之事
      實無爭執，而僅以非無權占有為抗辯者，原告於被告無權
      占有之事實，無舉證責任。被告應就其取得占有，係有正
      當權源之事實證明之。如不能證明，則應認原告之請求為
      有理由。查，系爭563 地號土地係中華民國所有，被上訴
      人為管理機關，為上訴人所不爭執，揆之首揭說明，上訴
      人自應就其占有系爭563 地號土地係有正當權源之事實舉
      證證明之。
    (2)查，系爭563 地號土地原係行政院農業委員會林務局羅東
      林管處（原為文山區管理處）文山事業區第14林班內林地
      ，依照行政院58年10月2 日58經7940號令核定「國有森林
      用地解除後土地處理及保育利用方案」第2年 (59年)計畫
      ，辦理林班解除並移交財政部國有財產局管理。該原承租
      地，解除後移交國有財產局或縣政府管理（放租或放領）
      ，但事後因適值興建翡翠水庫，故未辦理續約等情，有行
      政院農業委員會林務局94年6月22日林政字第 0941613488
      號函附卷足稽（見原審卷85頁）。而上訴人亦自承於60年
      間曾向台北縣政府提出承租之申請，惟台北縣政府不予置
      理等情，然上訴人並未舉證證明台北縣政府有出租系爭土
      地及通知其承租之義務，自不能因上訴人有提出承租系爭
      563地號土地之聲請，即認其有占用之正當權源。
    (3)上訴人雖辯稱：伊自59年間起公然、和平繼續占有、使用
      系爭土地迄今，已逾20年，自屬有權占有云云。按依民法
      第769條、第770條規定，因時效取得所有權，須其主觀上
      有以所有之意思而占有，在客觀上有和平繼續占有他人未
      登記之不動產20年以上之事實，且須他人「未登記」之「
      不動產」。本件系爭563 地號土地全部登記為中華民國所
      有，自非他人未登記之不動產，揆諸前揭法條，自非得依
      時效取得之標的。故縱認上訴人自59年間起即公然、和平
      繼續占有、使用系爭土地迄今，亦難認其係有權占有。此
      外上訴人又無法舉證證明有何占有系爭563 地號土地之正
      當權源，從而被上訴人依民法第767 條規定，請求上訴人
      將系爭563地號土地上之地上物刈除，將系爭563地號土地
      返還被上訴人，即屬有據。上訴人上開所辯，委無足採。
  (二)被上訴人請求上訴人給付不當得利損害金部分：
    (1)按無法律上原因而受利益，致他人受損害者，應返還其利
      益，民法第179 條定有明文。而無權占有他人之建物，可
      能獲得相當於租金之利益亦為社會通常之觀念（最高法院
      61年台上字第1695號判例意旨參照）。
    (2)本件上訴人未經被上訴人之同意，逕就系爭563 地號土地
      全部（即附圖Ａ部分）任意占用收益，侵害被上訴人之權
      利，致被上訴人受有不能使用、收益系爭563 地號土地之
      損害，故被上訴人依不當得利之法律關係，請求上訴人給
      付無權占有系爭563 地號土地所獲得相當於租金之利益及
      致被上訴人所受之損害，即屬有據。茲就被上訴人請求之
      不當得利數額審酌如下：
      按被上訴人93年9 月16日「研商因應農業發展條例修正
        施行暨地政機關停止辦理地目、等則變更或銓定作業，
        國有耕地、養地及林地（乙式）租金計收事宜」會議結
        論(二)3林地乙式計收標準，系爭563地號土地係屬林地目
        土地，查無收獲總量及折收代金標準，有被上訴人93年
        10月19日台財產局管字第0930030686號函附卷可憑（見
        原審卷25-32頁）。
      被上訴人請求上訴人支付自89年1 月起至93年12月之使
        用補償金計46,636元（如原判決附表所示）及其利息。
        其使用補償金計算式為：月使用補償金＝正產物單價 ×
        單位面積正產物收獲量 ×占用面積×年息率/12，且因
        目前尚無93年正產物單價，故以92年正產物價計算，尚
        稱公允。從而，被上訴人依不當得利之法律關係，請求
        上訴人給付被上訴人10,648元，及自起訴狀繕本送達之
        翌日即94年1 月28日起至清償日止，按年息5%計算之利
        息，為有理由，應予准許。
六、綜上所述，被上訴人依民法第767條、第179條之規定，請求
    上訴人應將坐落台北縣坪林鄉○○○段逮魚堀小段563 地號
    土地，面積0.117 公頃，如附圖Ａ部分所示之地上物刈除，
    將土地返還被上訴人；並給付被上訴人10,648元，及自94年
    1 月28日起至清償日止，按年息5%計算之利息，為有理由，
    應予准許。是則原審為被上訴人勝訴之判決，於法並無不合
    。上訴意旨指摘原判決此部分不當，求予廢棄改判，為無理
    由，應予駁回。
七、本件事證已臻明確，兩造其餘之攻擊、防禦方法，經審酌後
    ，認與判決結果無涉，爰無一一論述之必要，併此敘明。
八、據上論結，本件上訴為無理由，依民事訴訟法第449條第1項
    、第78條，判決如主文。
中    華    民    國    95    年    7     月    18    日
                  民事第五庭  審判長法  官  林丁寶
                                    法  官  陳博享
                                    法  官  蔡芳齡
正本係照原本作成。
不得上訴。
中    華    民    國    95    年    7     月    19    日
                                    書記官  蔡錦輝


司法院資訊處製作；財團法人民間司法改革基金會備份。
